臺灣高等法院刑事判決
110年度上易字第1026號
上  訴  人  臺灣士林地方檢察署檢察官
被      告  古皓方

上列上訴人因被告詐欺案件，不服臺灣士林地方法院109年度易
字第634號，中華民國110年3月4日第一審判決（起訴案號：臺灣
士林地方檢察署109年度調偵字第562號），提起上訴，本院判決
如下：
    主  文
上訴駁回。
    理  由
一、公訴意旨略以：被告古皓方任職在臺北市○○區○○路0 段00號
    「益利興汽車有限公司」（下稱益利興車行），朱克偉因結
    識亦在益利興車行任職之陳建鋐（告訴人詹玉莉告訴朱克偉
    、陳建鋐涉犯詐欺部分，均經檢察官為不起訴處分），朱克
    偉知悉告訴人有購買中古車之需求，乃介紹告訴人前往益利
    興車行購買車輛。詎被告明知中古車之里程數及原車輛儀表
    板業經更換等影響消費者購買意願及價格之重要交易因素，
    且里程數之真實性攸關消費者是否知悉應進行車輛保養之指
    標，竟夥同陳建鋐意圖為自己不法之所有，基於詐欺取財犯
    意聯絡，於民國108 年1 月25日前某日，在益利興車行上開
    營業處所，對告訴人隱瞞車牌號碼000-0000號自小客車（下
    稱系爭車輛）曾更換儀表板及因更換儀表板里程數有差距等
    足以影響買受人締約決定之重要事實，致告訴人誤信上開汽
    車儀表板上顯示之里程數14萬1062公里為真實，而以新臺幣
    （下同）38萬元購買系爭車輛，因而詐得上開售車價金38萬
    元，嗣因系爭車輛故障，告訴人委請友人協助，始察覺上開
    車輛實際里程數有異，經告訴人向監理所查詢上開車輛里程
    數後，始知悉受騙。因認被告涉犯刑法第339 條第1 項之詐
    欺取財罪嫌等語。
二、公訴意旨認被告涉犯詐欺取財罪嫌，是以被告偵查中之供述
    、證人即告訴人、證人即告訴人表妹林鈺玲於警詢、偵查中
    之證述、證人朱克偉於警詢中之證述、證人即系爭車輛原所
    有人蘇柏睿於偵查中之證述、交通部公路總局台北區監理所
    車輛檢驗記錄表各1 份、系爭車輛自用小客車過戶登記資料
    為其依據。檢察官上訴意旨並未提出新證據，僅略以：被告
    向證人蘇柏睿購買000-0000號自小客車時，有與蘇柏睿簽立
    中古汽車（介紹買賣）合約書，該合約書附註事項：確書明
    「本車原始里程29萬多，因儀錶故障、更換、交車依儀錶上
    里程為準14萬」，被告卻於本件車輛賣予告訴人詹玉莉時，
    未書立書面，且未告知上揭重大事項，明顯有詐欺之故意。
    又上揭中古汽車（介紹買賣）合約書第四條明確記明「乙方
    於108年1月23日18時00分接管該車及配件、附件‧里程表數
    ：14萬公里、甲方確定簽名：（益利興）、（蘇柏睿）簽名
    」，既然是契約重大事項，卻故意不告知告訴人或在契約內
    寫明，明顯有隱匿之情事。再程數14萬1062公里，與里程數
    29萬9738之車輛，價值完全不同，29萬9738之車輛，大多數
    零件均耗損必須大量更換，甚或已經瀕臨報廢之程度；而14
    萬1062公里只有半數，且屬於車況良好之狀況，有其一定的
    行情及價值，告訴人誤信車牌號碼000-0000號自小客車里程
    數僅有14萬1062公里，而陷於錯誤購買之，被告詐欺之犯行
    ，已臻明確。詎原審竟為無罪之判決，容有未洽等語。
三、按犯罪事實應依證據認定之，無證據不得認定犯罪事實；不
    能證明被告犯罪者，應諭知無罪之判決，刑事訴訟法第154
    條第2 項、第301 條第1 項分別定有明文。訊據被告堅決否
    認詐欺之犯行，辯稱：蘇柏睿跟我說這台車儀表板的里程有
    換過，且蘇柏睿與朱克偉本來就是舊識，比我還熟，我就跟
    他們講：你們可以自己去聯繫。蘇柏睿有在電話中跟朱克偉
    講儀表板的里程有換過的事，朱克偉說：沒關係，這台車先
    交給告訴人看。於是蘇柏睿交給朱克偉，朱克偉就帶告訴人
    的妹妹一起將車開去給告訴人看，看完後，蘇柏睿有說：這
    台車跟原來的不一樣，而且儀表板里程有換過，要求朱克偉
    向告訴人講清楚，要寫買賣合約書，要不然會有爭議。朱克
    偉說：沒關係，這麼熟了，不用啦等語。本院經查：
  ㈠被告於108 年1 月25日前，以任職於益利興車行之形式名義
    ，擔任轉介中古車輛至該車行之買賣業務（即俗稱靠行）；
    又系爭車輛原為蘇柏睿所有，登記於蘇柏睿配偶陳力嫚名下
    ，於108 年1 月間透過益利興車行，轉售予告訴人，並於10
    8 年1 月25日，以系爭車輛設定動產擔保，向匯豐汽車股份
    有限公司貸得汽車貸款38萬元；另系爭車輛於108 年1 月25
    日時，實際里程數為29萬9738公里以上，惟因曾更換儀表板
    ，故儀表板上顯示里程數為14萬1062公里等節，前曾據被告
    於原審時所不否認（原審109 年度易字第634 號卷【下稱原
    審卷】第26頁），此部分核與證人即告訴人於警詢、偵查中
    之證述（見臺灣士林地方檢察署109 年度偵字第3342號卷【
    下稱偵查卷】第15至17、19至21、133 至137 頁）、證人朱
    克偉於警詢、原審審理時之證述（見偵查卷第11至14頁、原
    審卷第58至74頁）、證人蘇柏睿於偵查、原審審理時之證述
    （見偵查卷第79至81頁、原審卷第75至84頁）均大致相符。
    此外，並有系爭車輛行車執照、汽車儀表版照片、監理服務
    APP 車輛里程數查詢、診斷輔助資料（見偵查卷第27、29、
    31、33頁）、交通部公路總局臺北市區監理所士林監理站10
    9 年2 月20日北市監士站字第1090026144號函檢送系爭車輛
    過戶登記資料（見偵查卷第69至76頁）、系爭車輛貸款繳款
    紀錄、動產抵押契約書（見偵查卷第121 至123 、125 頁）
    、交通部公路總局臺北市區監理所109 年5 月20日北市監士
    字第1090091670號函所附系爭車輛107 年9 月6 日、108 年
    1 月25日、108 年1 月28日檢驗紀錄（見臺灣士林地方檢察
    署109 年度調偵字第562 號卷第29至33頁）、證人蘇柏睿提
    供之中古汽車（介紹買賣）合約書（原審卷第119 頁）附卷
    可參，此部分事實，固堪認定屬實。
  ㈡告訴人雖於警詢時指稱：被告是林鈺玲介紹我認識的，當時
    沒有跟被告簽合約書，後來才發覺系爭車輛之實際里程數與
    儀表板顯示有很大落差，當時成交金額是35萬元，貸款金額
    是38萬元等語（見偵查卷第15頁至第17頁、第19頁至第21頁
    ）；又於偵訊時證稱：本案是朱克偉介紹我去買車，被告是
    賣我車的業務，當時有給我車子的照片、年份、里程數、CC
    數，但沒有簽契約，也沒看過前車主，交車後就有一些小東
    西壞掉，後來我108 年9 月去保養時，我朋友才發現車門上
    貼的里程數跟儀表板上不一樣等語（見偵查卷第133頁至第1
    37 頁）；嗣於原審審理時又證稱：我當時到益利興車行，
    本來要買一台BMW ，車價20萬元以內，但後來車行說BMW被
    賣掉了，我才改買系爭車輛，但交車當時朱克偉沒有跟我說
    引擎、調表的問題，只有因為鋁圈跟照片不符，所以要求要
    更換，買車當時我只有試開過一次，順順的沒有什麼問題，
    可以動，當時車價38萬元，貸款40萬元，我是要用貸款來繳
    全部車款，但沒有要超貸，只是拿來付稅金等語（見原審卷
    第92頁至第108 頁）。惟告訴人之告訴，係以使被告受刑事
    訴追為目的，是其陳述是否與事實相符，仍應調查其他證據
    以資審認。本件證人即告訴人歷次證述，就系爭車輛之貸款
    金額究竟為何，已有不一。又告訴人雖證稱其並非為超額貸
    款方購買系爭車輛等語，然證人即告訴人前後於益利興車行
    挑選之車輛，價金已有數萬元落差，而其證述購買系爭車輛
    之原因，卻僅著重於是否能全額貸款，顯與一般二手車輛買
    賣交易中，買受人選擇車輛之因素即車輛價格、性能、外觀
    、車況、自身能負擔之車輛價金之常情有違，告訴人是否確
    有尋找因實際車況致車輛價值低於一般行情價之車輛，用以
    超額貸款取得資金之目的存在，顯有疑問，自不能僅以證人
    即告訴人上開具瑕疵之片面指(證)述，遽認被告確有隱瞞交
    易重要訊息之詐欺犯行。
　㈢按刑法第339條第1項所謂詐術，固然不以欺罔為限，即使利
    用人之錯誤而使為財物交付，亦足當之，即詐術行為不以積
    極之語言、文字、肢體、舉動或兼有之綜合表態等為限，並
    包括消極隱瞞致被害人陷於錯誤。惟本件就被告是否於告訴
    人購買系爭車輛時，有故意隱瞞系爭車輛實際里程數一事，
    證人朱克偉於原審審理時證稱：案發當時林鈺玲是我女友，
    告訴人是林鈺玲表姊，她們2 人請我介紹買車子，她們想找
    一台可以找錢即超額貸款的車，大概要超貸5 萬元到8 萬元
    ，我就介紹她們去益利興車行找陳建鋐買車，一開始是看另
    外一台BMW ，但因為不能超額貸款，所以才換成買系爭車輛
    ，我沒有很瞭解系爭車輛之買賣過程，只有跟益利興車行說
    告訴人的需求，負責把車子開去給告訴人跟林鈺玲看，購車
    、交車、過戶、貸款主要都是陳建鋐跟被告處理，我沒有經
    手，但被告有跟我說過系爭車輛的狀況，就是引擎、變速箱
    都沒有狀況，不過有更換過儀表板，里程數不準，我也都有
    跟告訴人、林鈺玲說過，後來告訴人反應系爭車輛輪圈跟照
    片上不一樣，我還有去找益利興車行更換等語（見原審卷第
    58頁至第71頁）。證人蘇柏睿亦於原審審理時證稱：本案當
    時是被告來跟我調車，當時被告跟我說他那邊友人要買車換
    現金，就是要找一台有價差的車子，後來看中系爭車輛，我
    就有告知被告系爭車輛的車況都很正常，只有儀表板換過，
    我跟益利興車行的契約上也有載明，之後交車時，被告又跟
    我說買方嫌系爭車輛的鋁圈跟照片不一樣，我說那沒關係，
    就賠了一組鋁圈的錢，後來我才知道系爭車輛是朱克偉女朋
    友的姐姐要的，我當初賣出時是賣了30萬元等語（見原審卷
    第75頁至第84頁）。證人陳怡方也於原審審理時則證稱略以
    ：系爭車輛是朱克偉帶告訴人來益利興車行，一開始看BMW 
    ，後來改換成系爭車輛，中間買賣過程我沒有全程參與，但
    系爭車輛貸款我有經手，當時貸款38萬元，扣掉車價30萬元
    、相關稅費後，剩餘的貸款都交給告訴人，我記得朱克偉有
    跟告訴人說過儀表板壞掉，更換過里程數等語（見原審卷第
    85頁至第91頁）。依上述證人所證述之情節以觀，本件就告
    訴人購買系爭車輛之目的係為超額貸款，而被告曾向朱克偉
    告知系爭車輛儀表板曾更換過，朱克偉也將此事轉知告訴人
    等之情節，均大致相符。證人蘇柏睿為系爭車輛前車主，與
    被告、告訴人均無特別利害關係，證人朱克偉則為告訴人表
    妹林鈺玲之前男友，並曾負責介紹系爭車輛予告訴人，亦無
    刻意將未告知告訴人關於系爭車輛儀表板狀況及里程數不準
    確之責任攬於己身，偏袒被告為不實證言，卻可能因此身罹
    刑章之動機及必要。此外，再輔以卷附系爭車輛車內照片（
    見偵查卷第27頁）所示，系爭車輛車門內側所黏貼之保養紀
    錄表上，即可見系爭車輛於105 年2 月28日進廠保養時之實
    際里程數即25萬9010公里，告訴人於檢視車輛時應可輕易發
    現上情，倘若被告確有為詐取財物而隱瞞系爭車輛實際里程
    數之行為，焉有不將該張保養紀錄表撕下或隱匿之道理？顯
    見本案被告確實已將系爭車輛儀表板曾更換及里程數不準確
    一事告知朱克偉，朱克偉亦將此事轉知告訴人，自難認被告
    有何故意隱瞞交易訊息之施用詐術行為，或告訴人有何陷於
    錯誤而購買系爭車輛之情形。是檢察官上訴意旨指稱，被告
    故意不告知告訴人或在契約內寫明，明顯有隱匿之情事，且
    程數14萬1062公里，與里程數29萬9738之車輛，價值完全不
    同，29萬9738之車輛，大多數零件均耗損必須大量更換，甚
    或已經瀕臨報廢之程度；而14萬1062公里只有半數，且屬於
    車況良好之狀況，有其一定的行情及價值，告訴人誤信車牌
    號碼000-0000號自小客車里程數僅有14萬1062公里，而陷於
    錯誤購買之云云，也與上開證人所證述之情節，以及上開卷
    附系爭車輛車內照片所顯示，系爭車輛車門內側所黏貼之保
    養紀錄表上，即可輕易看見系爭車輛於105 年2 月28日進廠
    保養時之實際里程數即25萬9010公里之客觀證據不符，自無
    足採信。
  ㈣雖然證人林鈺玲於警詢時證稱：當時告訴人要買車，我知道
    我當時男友朱克偉認識二手車行的人，就介紹朱克偉給告訴
    人，朱克偉就帶告訴人去益利興車行看車，一開始被告介紹
    其他車給告訴人，告訴人有看中其中一輛，但被告說那台車
    已經售出，就介紹系爭車輛給告訴人，當時已經快過年，車
    行沒有太多其他車，所以告訴人就買系爭車輛，當天並沒有
    簽契約，交車當時我也不在場，所以我不知道被告及告訴人
    交易的實際情況等語（見偵查卷第115 頁至第117 頁）；於
    偵查時證稱：我前後陪告訴人去過益利興車行2 、3 次，是
    被告介紹系爭車輛給告訴人，當時被告沒有說車子儀表板有
    換過，只有說這台車是從其他車行調過來的等語（見偵查卷
    第93頁至第97頁）；於原審審理時則證稱：當時告訴人買車
    是要全額用貸款買車，但沒有要超貸，本案是朱克偉代表我
    們去跟被告聯繫、接洽，但基本上是被告跟告訴人聯絡，因
    為有貸款，當時也不知道系爭車輛儀表板有調過，朱克偉試
    駕時也只有說變速箱跟引擎都沒有問題，還有輪框跟照片不
    一樣，不過買賣雙方接洽時，我並沒有全程在場，我在外面
    顧小朋友等語（見原審卷第137 頁至第150 頁）。然觀諸證
    人林鈺玲上開歷次證述，其於警詢時並未證述系爭車輛有儀
    表板與實際里程數不符之事，僅證稱其不知悉被告與告訴人
    交易之實際情況，又於偵訊及原審審理時始改稱被告並未告
    知朱克偉、告訴人系爭車輛儀表板更換之情事，其前後證述
    亦有不一，已難盡信。況且證人林鈺玲亦自承被告、朱克偉
    及告訴人交易系爭車輛時，其並未全程在場見聞，是其所證
    述被告未告知儀表板更換乙情，顯有事後聽聞臆測之可能性
    ，自不能僅憑此具重大瑕疵之證述，且與上開證人朱克偉、
    蘇柏睿、陳怡方所證述之情節不符，即遽以推論被告確實未
    將系爭車輛之儀表板更換及里程數不準確等內容告知朱克偉
    、告訴人等情，並據而為被告不利之認定。
  ㈤至公訴及檢察官上訴意旨，均以證人蘇柏睿與益利興車行簽
    約時，契約上已載明「本車原始里程29萬多，因儀表故障、
    更換、交車依儀表上里程為準14萬」，但被告卻於出售系爭
    車輛時未書立書面，告知上揭重大事項，因認被告明顯有重
    大犯行無誤等語。然車輛買賣契約本即非要式契約，不以訂
    立書面為必要，且告訴人亦於原審審理時自承：當時是想說
    既然都認識，就沒有簽合約書等語（見原審卷第96頁），可
    見本案未簽訂書面契約，實乃基於雙方間之合意。此外，卷
    內亦無任何證據證明被告曾使用話術促使告訴人不簽訂書面
    契約，當難以本案告訴人購買系爭車輛時未有書面契約書，
    認被告有何詐欺行為。是檢察官上訴意旨所指，被告於本件
    車輛賣予告訴人詹玉莉時，未書立書面，且未告知上揭重大
    事項，明顯有詐欺之故意云云，亦無理由。
四、綜上證據及理由，本件依公訴意旨所舉之證據，固可認定系
    爭車輛儀表板上里程數與實際里程數不符，然並無證據足資
    證明被告有故意隱匿該車輛里程數之情形，或被告客觀上有
    施用詐術致告訴人陷於錯誤之行為，而達到使本院形成被告
    有罪之確切心證，揆諸上開規定，自應為被告無罪之諭知。
    原審判決同此認定，以公訴意旨所舉之證據，並不能證明被
    告犯罪，而為被告無罪判決之諭知，認事用法並無違誤。檢
    察官上訴意旨並未提出新證據，而置原判決明白之論敘於不
    顧，謂被告應構成詐欺取財罪嫌等語。無非係憑己見，對原
    審判決認事用法之職權行使事項，而為指摘，顯無理由，自
    應予以駁回。　　　　　
據上論斷，應依刑事訴訟法第368條，判決如主文。
本案經檢察官王乙軒提起公訴，檢察官林聰良提起上訴，檢察官
洪威華到庭執行職務。
中　　華　　民　　國　　110 　年　　8 　　月　　11　　日
                  刑事第十九庭  審判長法　官  曾淑華
                                      法　官  許文章
                                      法　官  陳文貴
以上正本證明與原本無異。
不得上訴。
                                      書記官  俞妙樺
中　　華　　民　　國　　110 　年　　8 　　月　　11　　日